最高法院刑事判決　　　　　　　　　　　　　　　八十六年度台上字第五九二七號
　　上　訴　人　甲○○　男
　　選任辯護人　林國明律師
右上訴人因走私案件，不服台灣高等法院台南分院中華民國八十六年八月七日第二審
判決 (八十六年度上訴字第一○二七號，起訴案號：台灣台南地方法院檢察署八十六
年度偵字第一八○三號) ，提起上訴，本院判決如左：
    主  文
原判決撤銷，發回台灣高等法院台南分院。
    理  由
本件原判決認定上訴人甲○○以銷售私運進口未貼專賣憑證洋菸維生之犯意，先於民
國八十六年一月十九日，以新台幣 (下同) 六十餘萬元價格，向吳秋雪 (另由檢察官
偵查中) 販入私運進口完稅價格逾十萬元未貼專賣憑證之七星牌、峰牌與大衛杜夫牌
洋菸共二十七箱，藏置於台南縣善化鎮○○○段五五○號倉庫與同鎮六德里六分寮三
三四之二號住處，再於同年月二十一日中午，駕駛車輛將部分洋菸載至台南縣永康市
鹽行里六○一檳榔攤，售予綽號「小寶」之不詳姓名男子及其他檳榔攤販。迄同年月
二十三日下午，先後為警在上開倉庫及住處查獲如原判決附表一所示未貼專賣憑證之
洋菸等情，因而維持第一審論處上訴人銷售私運管制物品進口逾公告數額 (漏載「之
走私物品」) 為常業罪刑之判決，駁回上訴人在第二審之上訴，固非無見。
惟查(一)懲治走私條例第三條規定之銷售走私物品罪，係以所銷售者屬於同條例第二條
第一項之走私物品為要件，是其犯罪是否成立，以所銷售者是否為該條例第二條第一
項之走私物品為斷，與銷售時或查獲時之數額無關。查洋菸依據行政院訂頒「懲治走
私條例公告管制物品項目及其數額」丙項所示，必須「一次私運進口」，其完稅價格
超過新台幣十萬元者，始合於該項公告所稱之「管制進口物品」。有罪之判決書對於
上開構成犯罪事實，不僅事實欄應明白認定，且須於理由內說明其所憑之依據及認定
之理由，方足以資論罪科刑。乃原判決僅記載上訴人向吳秋雪販入未稅洋菸二十七箱
，嗣銷售予綽號「小寶」者及其餘不詳姓名之人，查獲時之完稅價格逾十萬元；但對
於上開洋菸是否為他人「一次私運進口」逾公告數額十萬元之走私物品？並未於事實
欄明白認定，復未於理由內說明其所憑之依據及認定之理由，自有未合。(二)審判期日
，應傳喚被告或其代理人，並通知檢察官、辯護人、輔佐人，刑事訴訟法第二百七十
一條定有明文。上訴人在原審已委任蘇正信律師、蔡弘琳律師為共同辯護人，乃原審
並未於審判期日通知該二位辯護人到庭辯護，而逕行判決，其所踐行之訴訟程序，亦
屬於法有違（本院四十三年「實為四十九年」臺上字第一三五六號判例參照) 。(三)有
罪之判決書，應於理由內記載所適用之法律，刑事訴訟法第三百十條第七款定有明文
。第一審判決係認定上訴人犯銷售走私物品為常業罪，自應引用懲治走私條例第三條
第二項方屬正當，其論結欄竟引用同條例第三條第一項。又特別刑法案件，適用刑法
總則之規定時，如特別刑法有規定「適用刑法總則」或「適用刑法」之明文者，應引
用特別刑法該規定。懲治走私條例為刑法之特別法，該條例第十一條既規定「走私行
為之處罰，海關緝私條例及本條例無規定者，適用刑法或其他有關法律」，則懲治走
私條例案件，於適用刑法總則之規定時，依特別法優於普通法之原則，自應援引懲治
走私條例第十一條，無再引用刑法第十一條之餘地，乃第一審判決未引用懲治走私條
例第十一條，卻引用刑法第十一條。再者，扣案之洋菸應依台灣省內菸酒專賣暫行條
例第四十條第一款規定沒收，第一審判決卻依同條例第四十條第四款規定沒收 (見第
一審判決第七面第六行) 。以上情形，均有適用法則不當之違法，原審未予糾正率予
維持，同屬違誤。(四)刑事訴訟法第三百零九條規定，有罪之判決書，應於主文內載明
所犯之罪；又罪名之具體記載應與犯罪構成要件之條文相一致，方為適法。懲治走私
條例第三條第二項之銷售走私物品常業罪，其主文應記載為「銷售私運管制物品進口
逾公告數額之走私物品為常業」。乃第一審未於判決主文照錄該罪之犯罪構成要件，
而漏列「之走私物品」等字句，顯與論罪科刑法條所揭示之罪名不一致，原審未予糾
正，予以維持，亦有未合。上訴意旨指摘原判決不當，非無理由，原判決既有違誤，
應認有撤銷發回更審之原因。
據上論結，應依刑事訴訟法第三百九十七條、第四百零一條，判決如主文。
中      華      民      國    八十六    年      十      月      九      日
                              最高法院刑事第一庭
                                  審判長法官  黃  雅  卿
                                        法官  楊  文  翰
                                        法官  陳  正  庸
                                        法官  陳  世  雄
                                        法官  陳  炳  煌
      右正本證明與原本無異
                                              書  記  官
中      華      民      國    八十六    年      十      月    十六      日
                                                                        Ｈ
